臺灣士林地方法院刑事判決　　　　　　 99年度審訴字第928號
聲　請　人　臺灣士林地方法院檢察署檢察官
被　　　告　李玉裕
上列被告因違反臺灣地區與大陸地區人民關係條例等案件，經檢
察官聲請簡易判決處刑（99年度偵緝字第893 號），本院內湖簡
易庭認為不得以簡易判決處刑（99年度湖簡字第752 號），移由
本院刑事庭改依通常訴訟程序審理，被告於準備程序就被訴事實
為有罪之陳述，經本院合議庭裁定本件由受命法官獨任依簡式審
判程序審理，並判決如下：
    主  文
李玉裕共同違反不得使大陸地區人民非法進入臺灣地區之規定，
處有期徒刑陸月，減為有期徒刑月；又違反不得使大陸地區人
民非法進入臺灣地區之規定，處有期徒刑壹年，減為有期徒刑陸
月。應執行有期徒刑捌月。
    事  實
一、李玉裕明知其與大陸地區女子胡春碧雙方間均無結婚之真意
    ，且大陸地區人民非經主管機關許可不得非法進入臺灣地區
    ，竟：
  (一)於民國92年間，與真實姓名、年籍不詳之陳姓成年男子及胡
    春碧共同基於行使使公務員登載不實文書之犯意聯絡，另與
    該名陳姓成年男子共同基於使大陸地區人民非法進入臺灣地
    區之犯意聯絡，先於92年5 月間，與該名陳姓男子共同前往
    大陸地區，由李玉裕在福建省福州市民政局與胡春碧偽以辦
    理結婚登記後，於同年月7 日取得福建省福州市公證處所核
    發之（2003）榕公證內民字第6388號結婚公證書（下稱結婚
    公證書），隨即以該結婚公證書申請認證，於同年月21日取
    得財團法人海峽交流基金會（92）核字第026703號認證證明
    書（下稱海基會證明書）。李玉裕於大陸地區辦畢假結婚手
    續後隨即返臺，並於同年19日，前往臺北縣政府警察局淡水
    分局水碓派出所，持上開「結婚公證書」，稱其與胡春碧為
    夫妻，填具「大陸地區人民進入臺灣地區保證書」（下稱保
    證書）申辦對保手續，經不知情之承辦員警為形式審查後，
    將其與胡春碧為結婚之不實對保資料，登載於其職務上掌管
    之公文書上，足以生損害於警察機關辦理大陸地區人民來臺
    對保手續之正確性，再於同年月22日，持上開「結婚公證書
    」及「海基會證明書」等文件前往臺北縣淡水鎮戶政事務所
    申辦結婚登記，經承辦公務員為形式審查後，將李玉裕與胡
    春碧結婚之不實事項登載於職務上所掌之公文書戶籍登記簿
    、戶籍謄本與國民身分證等公文書上，足生損害於戶政機關
    對於戶政管理之正確性。嗣李玉裕為辦理申請胡春碧來臺探
    親事宜之許可，先於同年月27日，前往內政部警政署入出境
    管理局（現改制為內政部入出國及移民署，下稱境管局）填
    具「大陸地區人民進入臺灣地區旅行證申請書」，並檢附上
    揭「結婚公證書」、「海基會證明書」及使公務員為不實登
    載之「戶籍謄本」、「保證書」及國民身分證等文件而行使
    之，使不知情之境管局承辦公務員於實質審查後，據以核發
    中華民國臺灣地區旅行證（下稱旅行證）乙張予胡春碧，該
    名大陸地區女子胡春碧遂於92年7 月11日搭機入境臺灣地區
    ，隨即居在在臺北縣泰山鄉，而未與李玉裕共同生活，直至
    93 年1月11日（起訴書誤載為93年1 月7 日）始出境。
  (二)後胡春碧為出境後，李玉裕即與胡春碧另共同基於行使使公
    務員登載不實文書之犯意聯絡，及基於使大陸地區人民非法
    進入臺灣地區之犯意，由李玉裕於93年2 月1 日前往臺北縣
    警察局淡水分局水碓派出所，稱與其與胡春碧為夫妻，填具
    「大陸地區人民進入臺灣地區保證書」（下稱保證書）申辦
    對保手續，並出具上開「結婚公證書」、「海基會證明書」
    ，經不知情之員警形式審查後，將其與胡春碧為結婚之不實
    相關對保資料登載於其職務上掌管之公文書上，足以生損害
    於警察機關辦理大陸地區人民來臺對保手續之正確性。嗣李
    玉裕為辦理申請胡春碧來臺探親事宜之許可，於93年2 月4
    日，前往境管局填具「大陸地區人民進入臺灣地區旅行證申
    請書」，並出具上開「結婚公證書」、「海基會證明書」、
    使公務員不實登載之「戶籍謄本」及前開「保證書」、國民
    身分證等文書而行使之，使不知情之境管局承辦公務員於實
    質審查後，據以核發旅行證乙張予胡春碧，胡春碧遂於93年
    3 月13日搭機入境臺灣地區。嗣因胡春碧於99年4 月28日前
    往內政部入出國及移民署專勤事務第一大隊臺北縣專勤隊自
    首，始循線查悉上情。
二、案經內政部入出國及移民署專勤事務第一大隊臺北縣專勤隊
    報請臺灣士林地方法院檢察署檢察官偵查起訴。
    理  由
一、上揭事實，業據被告李玉裕於偵查中及本院審理時迭承不諱
    （分見第893 號偵緝卷第16頁，本院卷第11頁背面、第13頁
    背面），核與證人胡春碧於警詢、偵查中之指述、證人林文
    翼於偵查中之證述情節相符（見第8634號偵卷第8 至12頁、
    第31至33頁），並有結婚公證書、海基會證明書、戶籍謄本
    、被告與胡春碧之旅客入出境記錄查詢單各1 份、保證書及
    旅行申請書各2 份等在卷可稽（分見第8634號偵卷第14至24
    頁第893 號偵緝卷第22至24頁），足認被告前述自白與事實
    相符，堪予採信。本件事證明確，被告犯行均堪認定，應予
    依法論科。
二、被告於犯罪事實一、(一)所示行為後，臺灣地區與大陸地區人
    民關係條例第79條曾於92年10月29日修正公布，並於92年12
    月31日施行，修正前臺灣地區與大陸地區人民關係條例第79
    條第1 項、第2 項規定：「違反第15條第1 款規定者，處5
    年以下有期徒刑、拘役或科或併科新臺幣50萬元以下罰金」
    、「以犯前項之罪為常業者，處1 年以上7 年以下有期徒刑
    ，得併科新臺幣100 萬元以下罰金」，修正後同條例第79條
    第1 項、第2 項則規定：「違反第15條第1 款規定者，處1
    年以上7 年以下有期徒刑，得併科新臺幣100 萬元以下罰金
    」、「意圖營利而犯前項之罪者，處3 年以上10年以下有期
    徒刑，得併科新臺幣500 萬元以下罰金」，經比較新舊法，
    顯係修正前之規定對被告李玉裕有利，是就被告於犯罪事實
    一、(一)所示犯行，自應適用92年10月29日修正前之臺灣地區
    與大陸地區人民關係條例第79條第1 項規定處斷。
三、又被告行為後，刑法及其施行法業於95年7 月1 日修正施行
    ，關於新舊法律變更之比較適用，原則上應就罪刑有關之共
    犯、未遂犯、想像競合犯、牽連犯、連續犯、結合犯，以及
    累犯加重、自首減輕暨其他法定加減原因（如身分加減）與
    加減例等一切情形，綜其全部罪刑之結果而為比較（最高法
    院95年第8 次會議關於中華民國刑法94年修正施行後之法律
    比較適用決議第一點第(四)小點參照），經查：
  (一)被告於犯罪時之刑法第28條原規定：「二人以上共同『實施
    』犯罪之行為者，皆為共同正犯」，於行為後該條修正為：
    「二人以上共同『實行』犯罪之行為者，皆為共同正犯」。
    將舊法之「實施」修正為「實行」。原「實施」之概念，包
    含陰謀、預備、著手及實行等階段之行為，修正後僅共同實
    行犯罪行為始成立共同正犯。是新法共同正犯之範圍已有限
    縮，排除陰謀犯、預備犯之共同正犯。新舊法就共同正犯之
    範圍既因此而有變動，自屬犯罪後法律有變更，而非僅屬純
    文字修正，應有新舊法比較適用之問題，本案被告與胡春碧
    及該名陳姓男子，共同為前開犯行，各係基於共同犯罪之意
    思而共同參與犯罪構成要件以外行為，不論新法、舊法，均
    構成共同正犯，依刑法第2 條第1 項之規定，應適用修正後
    刑法第28條之規定。
  (二)又修正後刑法第55條已刪除後段關於牽連犯之規定，本件被
    告所犯行使使公務員登載不實文書罪與使大陸地區人民非法
    進入臺灣地區罪間，具有方法、結果之牽連關係，依修正前
    之規定，應從一重之罪處斷，而修正後刑法既已刪除牽連犯
    之規定，則所犯各罪應分論併罰，比較新舊法之規定，修正
    後之規定並非有利於被告，依刑法第2 條第1 項之規定，應
    適用行為時之法律，即適用修正前刑法第55條後段關於牽連
    犯之規定，從一重處斷，對被告較有利。
  (三)就刑法第33條第5 款部分，修正後刑法第33條第5 款已將罰
    金刑調整為新臺幣1 千元以上，以百元計算，故前開修正後
    ，刑法第216 條、第214 條關於罰金之規定及修正前、後臺
    灣地區與大陸地區人民關係條例第79條第1 項關於罰金之規
    定，其最低罰金各已變更為「新臺幣1 千元以上」，經比較
    前後規定之刑度，應以修正前之規定對被告較為有利。
  (四)再依修正前刑法第51條之規定：「數罪併罰，分別宣告其罪
    之刑，依左列各款定其應執行者：」其中第5 款規定：「宣
    告多數有期徒刑者，於各刑中之最長期以上，各刑合併之刑
    期以下，定其刑期。但不得逾20年」。然修正後刑法第51條
    第5 款則規定：「宣告多數有期徒刑者，於各刑中之最長期
    以上，各刑合併之刑期以下，定其刑期。但不得逾30年」。
    經比較新舊法之結果，修正後刑法之規定並未較有利於被告
    ，依刑法第2 條第1 項前段之規定，仍應依修正前之規定，
    定其應執行之刑。
  (五)經綜合比較前述法律變更之結果後，本案因修正後規定並未
    對被告更為有利，依據刑法第2 條第1 項前段，應一體適用
    修正前刑法之規定。
四、應適用之法律
  (一)按臺灣地區與大陸地區人民關係條例第79條第1 項對於違反
    同條例第15條第1 款所定不得使大陸地區人民非法進入臺灣
    地區之處罰，旨在防止大陸地區人民非法進入臺灣地區，以
    維護臺灣地區之安全與安定；所稱「非法」，自應從實質上
    之合法性予以判斷，凡評價上違反法秩序之方法，均屬「非
    法」，參照行政程序法第119 條第1 款、第2 款規定，受益
    人以詐欺、脅迫或賄賂方法，使行政機關作成行政處分者；
    或對重要事項提供不正確資料或為不完全陳述，致使行政機
    關依該資料或陳述而作成行政處分者，其信賴不值得保護，
    故在大陸地區通謀虛偽結婚，以不實之結婚證明辦理相關戶
    籍登記、入境等手續，憑以進入臺灣地區，其所持之入境許
    可文件雖係入出境主管機關所核發，形式上為合法，但因以
    詐欺方法而取得，即不具實質上之合法性，仍屬非法進入臺
    灣地區（最高法院94年度臺上字第1064號判決可資參照）。
    查，本件被告李玉裕與大陸地區女子胡春碧並無結婚真意，
    被告竟以虛偽結婚之方式，取得結婚證明，再先後2 次申請
    許可大陸地區女子胡春碧進入臺灣地區，參酌上開所述，自
    均屬非法方式。
  (二)是核被告李玉裕所為，就犯罪事實一、(一)之部分，係犯92年
    10月29日修正前之臺灣地區與大陸地區人民關係條例第79條
    第1 項不得使大陸地區人民非法進入臺灣地區罪及刑法第21
    6 條、第214 條之行使使公務員登載不實文書罪；就犯罪事
    實一、(二)之部分，係犯92年10月29日修正後之臺灣地區與大
    陸地區人民關係條例第79條第1 項不得使大陸地區人民非法
    進入臺灣地區罪及刑法第216 條、第214 條之行使使公務員
    登載不實文書罪。被告李玉裕所各犯之使公務員登載不實之
    低度行為，應為行使之高度行為所吸收，均不另論罪。再被
    告與胡春碧及該名陳姓男子間就犯罪事實一、(一)所犯之刑法
    第216 條、第214 條行使使公務員登載不實文書罪犯行，與
    該名陳姓男子就犯罪事實一、(一)所犯之92年10月29日修正前
    之臺灣地區與大陸地區人民關係條例第79條第1 項不得使大
    陸地區人民非法進入臺灣地區罪，及與胡春碧就前揭犯罪事
    實一、(二)所犯之刑法第216 條、第214 條之行使使公務員登
    載不實文書罪犯行，各有犯意聯絡及行為分擔，應依修正後
    刑法第28條之規定，論以共同正犯。另被告就犯罪事實一、
    (一)所犯之共同行使使公務員登載不實文書罪與共同使大陸地
    區人民非法進入臺灣地區罪2 罪間、就犯罪事實一、(二)所犯
    共同行使使公務員登載不實文書罪與使大陸地區人民非法進
    入臺灣地區罪2 罪間，均有方法結果之牽連關係，各應依修
    正前刑法第55條後段之牽連犯規定，各從一重，各以共同使
    大陸地區人民非法進入臺灣地區罪處斷。被告所犯上開2 次
    使大陸地區人民非法進入臺灣地區罪，時間不同、犯意各別
    ，行為互殊，應予分論併罰。
  (三)爰審酌被告利用假結婚方式，使大陸地區人民非法來臺，影
    響國家對於戶政之管理及大陸地區人民入境事務管制之正確
    性，對社會秩序產生潛在危險，惟考量其犯後坦承犯行，態
    度良好，並其犯罪之動機、目的、手段及其生活狀況、智識
    程度等一切情狀，各量處如主文所示之刑。又被告之犯罪時
    間係在96年4 月24日以前，爰依中華民國九十六年罪犯減刑
    條例規定，就前揭宣告刑分別減為如主文所示之刑。
據上論結，應依刑事訴訟法第273 條之1 第1 項、第299 條第1
項前段，92年10月29日修正前臺灣地區與大陸地區人民關係條例
第79條第1 項，修正後臺灣地區與大陸地區人民關係條例第79條
第1 項，刑法第11條前段、第2 條第1 項、第28條、第216 條、
第214 條，94年2 月2 日修正前刑法第55條後段、第51條第5 款
，刑法施行法第1 條之1 ，中華民國九十六年罪犯減刑條例第2
條第1 項第3 款、第7 條，判決如主文。
本案經檢察官顏珮珊到庭執行職務
中    華    民    國    100    年    1    月   14     日
                  刑事第一庭法  官  莊明達
以上正本證明與原本無異。
如不服本判決應於收受判決後10日內向本院提出上訴書狀，並應
敘述具體理由；其未敘述上訴理由者，應於上訴期間屆滿後20日
內向本院補提理由書。
                            書記官  丁梅芬
中    華    民    國    100    年    1    月   14     日
附錄本件論罪科刑依據法條全文
92年10月29日修正前臺灣地區與大陸地區人民關係條例第79條
違反第15條第1 款規定者，處5 年以下有期徒刑、拘役或科或併
科新臺幣50萬元以下罰金。
以犯前項之罪為常業者，處1 年以上7 年以下有期徒刑，得併科
新臺幣1 百萬元以下罰金。
臺灣地區與大陸地區人民關係條例第79條
違反第15條第1 款規定者，處1 年以上7 年以下有期徒刑，得併
科新臺幣1 百萬元以下罰金。
意圖營利而犯前項之罪者，處3 年以上10年以下有期徒刑，得併
科新臺幣5 百萬元以下罰金。
前二項之首謀者，處5 年以上有期徒刑，得併科新臺幣1 千萬元
以下罰金。
前三項之未遂犯罰之。
中華民國船舶、航空器或其他運輸工具所有人、營運人或船長、
機長、其他運輸工具駕駛人違反第十五條第一款規定者，主管機
關得處該中華民國船舶、航空器或其他運輸工具一定期間之停航
，或廢止其有關證照，並得停止或廢止該船長、機長或駕駛人之
職業證照或資格。
中華民國船舶、航空器或其他運輸工具所有人，有第一項至第四
項之行為或因其故意、重大過失致使第三人以其船舶、航空器或
其他運輸工具從事第一項至第四項之行為，且該行為係以運送大
陸地區人民非法進入臺灣地區為主要目的者，主管機關得沒入該
船舶、航空器或其他運輸工具。所有人明知該船舶、航空器或其
他運輸工具得沒入，為規避沒入之裁處而取得所有權者，亦同。
前項情形，如該船舶、航空器或其他運輸工具無相關主管機關得
予沒入時，得由查獲機關沒入之。
刑法第216條
行使第210 條至第215 條之文書者，依偽造、變造文書或登載不
實事項或使登載不實事項之規定處斷。
刑法第214條
明知為不實之事項，而使公務員登載於職務上所掌之公文書，足
以生損害於公眾或他人者，處3 年以下有期徒刑、拘役或5 百元
以下罰金。